臺灣臺中地方法院行政訴訟判決
110年度交字第356號
原      告  黃玉琪  
被      告  臺中市交通事件裁決處
                      設臺中市○○區○○○路00號
代  表  人  黃士哲    住同上
訴訟代理人  黃曉妍律師
上列當事人間交通裁決事件，原告不服被告民國110年8月9日中
市裁字第68-ZFA262378號裁決書，提起行政訴訟，本院判決如下
：
    主  文
原處分撤銷。
訴訟費用新臺幣參佰元由被告負擔。
被告應給付原告新臺幣參佰元。 
    事實及理由
一、程序事項：按行政訴訟法第237 條之7 規定，交通裁決事件
    之裁判，得不經言詞辯論為之。本件屬交通裁決事件，依兩
    造所述各節及卷內資料其事證已臻明確，本院認無經言詞辯
    論之必要，爰不經言詞辯論而為判決。
二、事實概要：原告所有號牌0495-NH號自用小客車（下稱系爭
    車輛）先後於：㈠民國110年6月8日18時46分許，行經國道3
    號南向36公里(中和交流道入口匝道)，因「行駛高速公路未
    依規定變換車道」之違規行為，㈡110年6月8日18時47分許，
    行經國道3號南向36公里處，因「行駛高速公路未依規定變
    換車」之違規行為，遭民眾於110年6月11日檢具事證檢舉，
    經內政部警政署國道公路警察局第六公路警察大隊（下稱舉
    發機關）員警認定該車輛先後違反道路交通管理處罰條例第
    33條第1項第4款規定，逕行對車主即原告掣開第ZFA262377
    、ZFA262378號舉發違反道路交通管理事件通知單。原告未
    爭執ZFA262377號舉發通知單並已主動繳納罰鍰結案，僅爭
    執ZFA262378號舉發通知單，審酌原告未於到案期限檢具事
    證及應歸責人相關資料，向被告告知應歸責人，被告即依道
    路交通管理處罰條例第85條第4項規定，推定原告有過失，
    並依道路交通管理處罰條例第85條第1項後段「仍依本條例
    各該違反條款規定處罰」之規定，續於110年8月9日以中市
    裁字第68-ZFA262378號裁決書（下稱原處分），依道路交通
    管理處罰條例第33條第1項第4款、第63條第1項第1款及「違
    反道路交通管理事件統一裁罰基準表」之規定，按期限內到
    案之基準，裁處原告第1階段罰鍰新臺幣（下同）3,000元，
    並記違規點數1點。原告不服，提起本件行政訴訟。
三、原告主張略以：原告所有之本件車輛在本件違規單號前50秒
    、地點同為國道3號36公里處，已因檢舉人就同一高速公路
    變換車道行為照相舉發，本件舉發內容係在同一路段緊接時
    間內再次為同條款之違規行為，依照上開法律規定、判決意
    旨及大法官解釋意旨，本件舉發內容應與前次僅論以單一違
    規行為，不得連續舉發、分別論罰等語，並聲明：原處分撤
    銷，訴訟費用由被告負擔。
四、被告答辯則以：
  ㈠本件應適用之法律依據為道路交通管理處罰條例第33條第1項
    第4款、第63條第1項第1款、第7條之1、第85條第1項及第4
    項、高速公路及快速公路交通管制規則第11條、道路交通安
    全規則第91條第1項第6款、第109條第2項第2款、道路交通
    標誌標線號誌設置規則第149條第1項第1款、第189條之1等
    規定。
  ㈡案經轉據舉發機關110年8月2日國道警六交字第1106703323號
    函復說明略以：「第1案(第ZFA262377號違規單)：…經複檢
    視本案檢舉人所提供之行車影像紀錄資料，旨揭車輛於前述
    路段變換車道時，未發現有使用方向燈(閃光燈)，違規事實
    明確，並有連續錄影資料可稽，爰按『道交條例』第33條第1
    項第4款『未依規定變換車道』之規定舉發。第2案(第ZFA2623
    78號違規單)：…經複檢視本案檢舉人所提供之行車影像紀錄
    資料，旨揭車輛於前述路段變換車道前未使用方向燈(閃光
    燈)，於車輛變換車道中該車方向燈(閃光燈)始亮起，顯有
    違反上述規定，核本案違規事實明確，並有連續錄影資料可
    稽，爰按『道交條例』第33條第1項第4款『未依規定變換車道』
    之規定舉發」。
  ㈢次查舉發機關檢附之採證光碟，確認檢舉民眾行車紀錄器畫
    面時間2021/06/08 18：46：19時至18：47：18時檢舉民眾
    車輛(下稱)行駛於國道3號南向36公里中和交流道入口匝道
    ，當時號牌0495-NH號小客車(下稱系爭車輛)行駛於該車前
    方的唯一車道，之後行經槽化線後，與右側車道匯流，系爭
    車輛未顯示右側方向燈，即向右變換車道(第一次變換車道)
    ，行駛一段距離，之後系爭車輛行經門架，其車道正上方標
    示「國道3號南 桃園↓」之標誌，接著前方出現槽化線，將
    原本二車道岔開，系爭車輛繼續往前行駛，之後行駛至車道
    匯流處，系爭車輛未顯示左側方向燈，逕自向右跨越穿越虛
    線變換車道，變換車道到一半始顯示左側方向燈2次(第二次
    變換車道)。
　㈣原告主張被告認不足採。蓋因：
    ⑴依道路交通安全規則第109條第2項第2款規定，「變換車道
      時應先顯示欲變換車道方向之燈光」係指變換車道所應顯
      示方向燈之義務，應視欲變換至左邊或右邊之車道而定其
      顯示左側方向燈或右側方向燈之義務，並需於變換車道之
      動作開始前，先行顯示所欲變換方向之燈光，且該「欲變
      換車道方向之燈光」之義務應持續至「完成變換車道之行
      為」為止。
    ⑵從上揭資料顯示，系爭車輛第一次違規變換車道係未顯示
      右側方向燈，逕自向右變換車道，完成變換車道之行為後
      行駛一段距離；第二次違規變換車道係未於變換車道動作
      開始前，先行顯示左側方方向燈，逕自從穿越虛線右側變
      換至穿越虛線左側，變換車道至一半，始顯示二次左側方
      向燈。
    ⑶系爭車輛上開行為違反道路交通安全規則第109條第2項第2
      款、高速公路及快速公路交通管制規則第11條規定，依前
      揭說明，自應以道路交通管理處罰條例第33條第1項第4款
      「行駛高速公路未依規定變換車道」處罰。又依交通部10
      7年9月21日交路字第1070026758號函釋及警政署107年12
      月28日警署交字第1070177806號函釋意旨，系爭車輛係在
      變換車道完成、違規行為終了後，行駛一段距離後，再次
      變換車道過程中違反其義務或未完成其義務，其違規行為
      並非持續性行為，並無大法官解釋字第604號關於違規事
      實一直存在之違規行為連續舉發疑義，其違規行為核屬數
      行為。
    ⑷關於原告主張所持法律見解，僅為個案判決，於二審法院
      間已有歧異之見解，臺北高等行政法院110年度交上字第1
      81號業於110年8月6日裁定移送最高行政法院統一見解。
      況且本件爭執的兩件違規，分別是針對第一次變換車道(
      未顯示右側方向燈)及第二次變換車道(未全程顯示左側方
      向燈)，其各應顯示燈光之方向不同，義務有別，自得依
      「行政罰法」第25條第1項規定予以分別處罰等語，並聲
      明：原告之訴駁回，訴訟費用由原告負擔。
五、本院之判斷：
  ㈠按「（第1 項）汽車行駛於高速公路、快速公路或設站管制
    之道路，不遵使用限制、禁止、行車管制及管理事項之管制
    規則而有下列行為者，處汽車駕駛人新臺幣3 千元以上6 千
    元以下罰鍰：四、未依規定變換車道。（第6 項）第1 項之
    管制規則，由交通部會同內政部定之。」、「汽車駕駛人有
    下列各款所列條款之一者，除依原條款處罰鍰外，並予記點
    ：一、有第33條第1 項. . . 者，各記違規點數1 點。」，
    道路交通管理處罰條例第33條第1 項第4 款、第6 項及第63
    條第1 項第1 款分別定有明文。又交通部會同內政部依同條
    例第33條第6 項規定授權訂定之高速公路及快速公路交通管
    制規則第11條規定：「汽車在行駛途中，變換車道或超越前
    車時，應依標誌、標線、號誌指示，並不得有下列情形：一
    、驟然或任意變換車道。二、未依規定使用方向燈。三、未
    保持安全距離及間隔。四、駛離主線車道未依序排隊，插入
    正在連貫駛出主線之汽車中間。」是汽車行駛於高、快速公
    路欲變換車道時，自應遵循上開管制規則之規範，不得驟然
    或任意為之，且應先顯示方向燈告知其他用路人，並保持安
    全距離及間隔，方得超越或變換車道，如有違反，即屬未依
    規定變換車道，而該當道路交通管理處罰條例第33條第1項
    第4 款所定之處罰要件。至於依違反道路交通管理事件統一
    裁罰基準表之規定，小型車行駛高、快速公路未依規定變換
    車道，期限內繳納或到案聽候裁決者，統一裁罰基準為3,00
    0 元。
  ㈡查本件如事實概要所述之情事，有舉發機關第ZFA262377、ZF
    A000000 號舉發違反道路交通管理事件通知單、舉發機關11
    0年8月2日國道警六交字第1106703323號函、檢舉民眾行車
    紀錄器擷圖、原處分、送達證書、違規資料查詢、汽車車籍
    查詢、採證光碟等資料附卷可稽（見本院卷第75-77、87- 9
    6、99-107頁），堪信為真實。
  ㈢經本院勘驗調查舉發機關提供之採證光碟，製成勘驗筆錄附
    卷為證（見本院卷第111頁），勘驗結果為：檢舉民眾行車
    紀錄器畫面時間2021/06/08 18：46：19時至18：47：18時
    檢舉民眾車輛(下稱)行駛於國道3號南向36公里中和交流道
    入口匝道，當時號牌0495-NH號小客車(下稱系爭車輛)行駛
    於該車前方車道，之後行經槽化線後，與右側車道匯流，系
    爭車輛未顯示右側方向燈，即向右變換車道，行駛一段距離
    ，之後系爭車輛行經門架，其車道正上方標示「國道3號南
    桃園↓」之標誌，接著前方出現槽化線，將原本二車道岔開
    ，系爭車輛繼續往前行駛，之後行駛至車道匯流處，系爭車
    輛未顯示左側方向燈，向左跨越穿越虛線變換車道，變換車
    道到一半始顯示左側方向燈2次。依上開勘驗結果可知，系
    爭車輛行駛於國道3號南向36公里中和交流道匝道，先是未
    顯示方向燈即向右變換車道，並於行經「國道3號南 桃園↓
    」之標誌，車道匯流處再次未顯示方向燈向左變換車道，變
    換到一半始顯示左側方向燈等情。按「行車遇有轉向、減速
    暫停、讓車、倒車、變換車道等情況時所用之燈光及駕駛人
    之手勢，應依下列規定：六、變換車道時，應先顯示欲變換
    車道方向之燈光或手勢。」道路交通安全規則第91條第1項
    第6款分別定有明文、「汽車駕駛人，應依下列規定使用方
    向燈：……二、左（右）轉彎時，應先顯示車輛前後之左（右
    ）邊方向燈光；變換車道時，應先顯示欲變換車道方向之燈
    光，並應顯示至完成轉彎或變換車道之行為。」道路交通安
    全規則第109條第2項第2款定有明文。由上開規定可知，汽
    車行駛變換車道時，應先顯示欲變換車道方向之燈光，並應
    顯示至「完成」轉彎或變換車道之行為。依此，所謂變換車
    道之行為完成，係指汽車車身已完全進入欲變換之車道內而
    言；如駕駛人僅於變換車道時開啟方向燈，未於車身完整進
    入左、右側車道前持續顯示燈號作動或變換燈號，自應認與
    上揭規定未符。而系爭車輛兩次未全程使用方向燈之行為，
    違反高速公路及快速公路交通管制規則第11條第2款規定，
    該當道路交通管理處罰條例第33條第1項第4款「行駛高速公
    路未依規定變換車道」之違規。
  ㈣然按「立法者固得以法律規定行政機關執法人員得以連續舉
    發 及隨同多次處罰之遏阻作用以達成行政管制之目的，但
    仍須 符合憲法第二十三條之比例原則及法律授權明確性原
    則。申言之，以連續舉發之方式，對違規事實繼續之違規行
    為，藉舉發其違規事實之次數，評價及計算其法律上之違規
    次數，並予以多次處罰，藉多次處罰之遏阻作用，以防制違
    規事實繼續發生，此種手段有助於目的之達成，對維護交通
    秩序、確保交通安全之目的而言，在客觀條件之限制下，更
    有其必要性及實效性。惟每次舉發既然各別構成一次違規行
    為，則連續舉發之間隔期間是否過密，以致多次處罰是否過
    當，仍須審酌是否符合憲法上之比例原則。」（司法院釋字
    第604號解釋理由書參照）。再按「第七條之二之逕行舉發
    案件有 下列情形之一者，得連續舉發：一、逕行舉發汽車
    行車速度超過規定之最高速限或低於規定之最低速度或有第
    三十三條第一項、第二項之情形，其違規地點相距六公里以
    上、違規時間相隔六分鐘以上或行駛經過一個路口以上。但
    其違規地點在隧道內者，不在此限。」，道交條例第85條之
    1第2項第1款定有明文。準此，汽車駕駛人行駛高速公路數
    次未依規定變換車道（未依規定使用方向燈），如其違規地
    點相距未達6公里、違規時間相隔未達6分鐘或未行駛經過一
    個路口，即不得連續舉發，此於交通勤務警察或依法令執行
    交通稽查任務人員依道交條例第7條之2規定逕行舉發案件，
    固得直接適用，然公路主管或警察機關受理道交條例第7條
    之1規定的民眾檢舉舉發案件，因同具當場不能製單舉發之
    情形，而有本質上之類似性，亦應類推適用上開規定，始符
    道交條例第85條之1第2項第1款之規範意旨（臺北高等行政
    法院109年交上字第132號判決意旨參照）。而原告駕駛系爭
    車輛於110年6月8日18時46分19秒至47分48秒間，有連續兩
    次行駛高速公路及快速公路未依規定變換車道（未依規定使
    用方向燈）之違規行為，衡酌汽車駕駛及交通違規之動態與
    特性，被告予以分次處罰，與比例原則相違，應類推適用道
    交條例第85條之1第2項第1款規定，處罰一次為已足，並認
    關於原處分部分，顯屬過當，應予撤銷。
六、本件事證已臻明確，兩造其餘主張及陳述，經核於判決結果
    不生影響，爰不逐一論列，附此敘明。
七、本件第一審原告預納之裁判費300元，應由敗訴之被告負擔
    ，爰確定第一審訴訟費用額如主文第3項所示。
據上論結，本件原告之訴為有理由，依行政訴訟法第98條第1 項
前段、第237 條之7 、第237 條之8 第1 項、第237 條之9 、第
236 條、第104 條、民事訴訟法第93條，判決如主文。 
中　　華　　民　　國　　111 　年　　3 　　月　　17　　日
　　　　　　　　　行政訴訟庭　法　官　楊萬益
上為正本係照原本作成。
如不服本判決，應於判決送達後20日內，向本院提出上訴狀並表
明上訴理由（原判決所違背之法令及其具體內容或依訴訟資料可
認為原判決有違背法令之具體事實），其未載明上訴理由者，應
於提出上訴後20日內向本院補提理由書（上訴狀及上訴理由書均
須按他造人數附繕本，如未按期補提上訴理由書，則逕予駁回上
訴），並應繳納上訴裁判費新臺幣750元。
中　　華　　民　　國　　111 　年　　3 　　月　　17　　日
　　　　　　　　　　　　　　　書記官　林柏名